【裁判字號】    98,訴,1132
【裁判日期】    990820
【裁判案由】    返還共有物
【裁判全文】
臺灣士林地方法院民事判決              98年度訴字第1132號
原      告  乙○○
訴訟代理人  陳國雄律師
複  代理人  陳介輔律師
            邱南嫣律師
被      告  甲○○
            丙○○
共      同
訴訟代理人  張訓嘉律師
            何嘉昇律師
上列當事人間請求返還共有物事件，本院於民國99年7 月28日言
詞辯論終結，判決如下：
    主      文
被告應將坐落臺北縣淡水鎮○○里○○段樹梅坑小段四五九之七
地號土地上，門牌號碼為臺北縣淡水鎮民生里樹梅坑四十五號十
三樓及十四樓，如附圖所示面積二一四平方公尺及一七六平方公
尺之增建物拆除，並將占用之屋頂平台騰空返還予全體共有人。
訴訟費用由被告負擔。
本判決於原告以新台幣貳拾壹萬元為被告供擔保後，得假執行；
但被告如以新台幣陸拾貳萬玖仟參佰壹拾貳元為原告預供擔保，
得免為假執行。
    事實及理由
一、原告起訴主張：原告與被告等均為臺北縣淡水鎮○○里○○
    段樹梅坑小段459 之7 地號土地上12層公寓大廈（下稱系爭
    大廈）之區分所有權人，原告為臺北縣淡水鎮民生里樹梅坑
    45 號11 樓房屋之所有權人之一，被告等則為同號12樓房屋
    之所有權人。詎被告等竟未經全體區分所有權人同意，在系
    爭大廈之屋頂平台加蓋如附圖所示之13樓及14樓增建物（下
    稱系爭13樓或14樓增建物）供己使用，非但影響系爭大廈之
    結構安全，且已導致原告所有之11樓房屋產生漏水情形，原
    告因此曾致函被告等要求回復屋頂平台之原狀，並將之返還
    全體共有人，然被告等均未置理，為此，爰依民法第767 條
    前段、中段及第821 條之規定，請求被告等將系爭13樓及14
    樓增建物拆除，並將所占用之屋頂平台騰空返還予原告及全
    體共有人等語。並聲明：(一)被告等應將坐落臺北縣淡水鎮○
    ○里○○段樹梅坑小段459 之7 地號土地上，門牌號碼為臺
    北縣淡水鎮民生里樹梅坑45號13樓，如附圖所示面積214 平
    方公尺之增建物拆除，並將占用之屋頂平台騰空返還予全體
    共有人。(二)被告等應將坐落臺北縣淡水鎮○○里○○段樹梅
    坑小段459 之7 地號土地上，門牌號碼為臺北縣淡水鎮民生
    里樹梅坑45號14樓，如附圖所示面積176 平方公尺之增建物
    拆除，並將占用之屋頂平台騰空返還予全體共有人。(三)願供
    擔保，請准宣告假執行。
二、被告等則以：(一)系爭大廈之建商於出售該大廈時，即於頂樓
    全面加蓋第13樓，與12樓一併出售，並與買售人約定頂樓由
    12樓住戶使用，是被告等於91年間買受本件12樓建物時，即
    已有13樓增建物存在，並於買賣契約中特別約定買賣標的包
    含頂樓增建，至系爭14樓增建物則係為解決漏水問題而興建
    ，僅為鋼架鐵皮屋，並無居住使用之情事。又系爭大廈之建
    商於出售房屋時，既已與各買受人約定頂樓增建由12樓之所
    有權人使用，則就系爭屋頂平台之使用，顯已有分管契約存
    在，且系爭大廈之管委會於計算管理費時，亦將系爭13樓增
    建物之面積一併計算收費，更足證確有分管契約無誤。況系
    爭13樓之增建物已興建多年，原告或其他住戶從未表示反對
    之意，則縱無明示之分管契約，亦應有默示之分管契約存在
    。(二)系爭大廈曾於民國99年4 月24日召開第1 次臨時區分所
    有權人會議，惟因出席人數未達法定標準，而於同年5 月14
    日召開第2 次臨時區分所有權人會議，該次出席人數因已達
    公寓大廈管理條例第32條所定之比例，故就系爭大廈屋頂平
    台既有之增建物部分，作成由各頂樓區分所有權人專用之決
    議，該會議記錄並已送達予各區分所有權人，並無任何區分
    所有權人於7 日內表示反對，是系爭屋頂平台應既業經約定
    由被告等專用，被告等自非無權占有，原告請求被告等拆除
    系爭頂樓增建物，實無理由。(三)原告於85年1 月9 日即買受
    系爭11樓房屋，對於屋頂平台由12樓所有權人專用乙事，10
    餘年來從未表示異議，卻於96年發生漏水糾紛後，始對被告
    等陸續提起刑事竊佔告訴及本件民事訴訟，顯係以損害他人
    為主要目的，且如貿然拆除系爭頂樓增建物，將導致被告等
    所有之12樓房屋及原告所有之11樓房屋發生更嚴重之漏水問
    題，原告之請求顯有權利濫用之情形，自不應准許等語，資
    為抗辯。並聲明：(一)原告之訴及假執行之聲請均駁回。(二)如
    受不利判決，願供擔保，請准宣告免為假執行。
三、兩造不爭執之事實：
  (一)原告與被告等均為臺北縣淡水鎮○○里○○段樹梅坑小段45
    9 之7 地號土地上12層公寓大廈之區分所有權人，原告為臺
    北縣淡水鎮民生里樹梅坑45號11樓房屋之所有權人之一，被
    告等則為同號12樓房屋之所有權人。
  (二)被告等於取得系爭12樓房屋時，即已建有13樓增建物，被告
    等並已取得13樓增建物之事實上處分權。另系爭14樓增建物
    為被告等所興建。
四、本件經依民事訴訟法第271 條之1 準用同法第270 條之1第1
    項第3 款規定，整理並協議簡化爭點後，兩造同意協議簡化
    後之爭點為（本院卷第121頁）：
  (一)系爭屋頂平台之共有人間是否成立分管契約？
  (二)系爭屋頂平台是否業經約定由被告等專用？
  (三)如有分管契約存在或已約定為被告等專用，原告得否請求被
    告等拆除系爭頂樓增建物，並將系爭屋頂平台返還予全體共
    有人？
五、本院得心證之理由：
  (一)系爭屋頂平台之共有人間是否成立分管契約？
  1.被告等辯稱系爭屋頂平台之共有人間業已成立分管契約，約
    定由被告等管理使用該屋頂平台，無非以系爭13樓增建物係
    由建商興建，且與12樓房屋一併出售，建商於出售房屋時，
    並與各買受人約定頂樓增建由12樓之所有權人使用等語，為
    其論據，然縱認系爭13樓增建物係建商所興建，並與12樓房
    屋一併出售，亦難認向建商購買其他樓層房屋之買受人，必
    已同意該屋頂平台專由12樓之所有權人占有使用，且被告等
    復未能提出建商與各買受人所簽訂之買賣契約書，以證明確
    有分管之約定存在，則其等空言辯稱系爭屋頂平台之共有人
    間，業因建商於買賣契約中約定屋頂平台由12樓之所有權人
    使用，而存在分管契約云云，自不足採信。至系爭大廈之管
    理委員會於收取管理費時，乃將系爭頂樓增建物之坪數一併
    計入乙節，固為兩造所不爭執，然系爭屋頂平台現實上既確
    由被告等占有使用，則系爭大廈之管理委員會依據各區分所
    有權人實際使用之面積，作為計算管理費之標準，實與被告
    等是否基於分管契約占有使用系爭屋頂平台無關，是被告等
    以此作為分管契約存在之證明，亦不足取。
  2.被告等雖又稱系爭增建物業已興建多年，從未有人表示反對
    ，故應有默示之分管契約存在云云，然單純保持沈默，並不
    能認為即有默示同意之意，是被告等前開抗辯，亦屬無據。
  (二)系爭屋頂平台是否業經約定由被告等專用？
  1.被告等辯稱系爭屋頂平台業經區分所有權人會議決議由被告
    等專用乙節，業據其提出楓丹白露社區99年度臨時區分所有
    權人會議開會通知單、臨時區分所有權人大會會議議程、出
    席名冊、會議紀錄等影本為證（本院卷第75-114頁），然觀
    諸楓丹白露社區99年度臨時區分所有權人會議會議紀錄之記
    載，其中第4 議案之說明為：「…3.對頂樓陽台既有已加蓋
    部分，區分所有權人或住戶無條件同意以自費按管理委員會
    的決議於限期內改善、排除並解決因加蓋而造成的困擾與問
    題：(1)管道間的通風排氣被阻，(2)管道間的漏水，(3)逃生樓
    梯的被阻，(4)妨礙大樓的消防、逃生安全及排水系統，(5)水
    塔或水表間公共自來水管線的更新維修或外移，(6)頂樓陽台
    有漏水或破壞損及防水問題。4.倘若頂樓的區分所有權人或
    住戶不依管理委員會的決議或拒絕改善、排除並解決本說明
    3. 的 各項困擾與問題時，社區管理委員會及管理處應報請
    主管機關拆除所有的違建加蓋…」，且決議結果為：「有條
    件通過，必須改善後才能約定專用」（本院卷第109 、110
    頁），顯見上開區分所有權人會議並非就系爭屋頂平台遭占
    用部分，一律同意由12樓之區分所有權人專用，而被告等就
    系爭13樓及14樓增建物究有無上開議案說明所指之問題，或
    是否已改善完成，復未提出任何證據資以佐證，則系爭13樓
    及14樓增建物是否符合前述條件，而得謂被告等業經區分所
    有權人會議同意得專用系爭屋頂平台，已不無疑義。
  2.況按，「法律行為，違反強制或禁止之規定者，無效。」，
    民法第71條第1 項定有明文；又「各區分所有權人按其共有
    之應有部分比例，對建築物之共用部分及其基地有使用收益
    之權。但另有約定者從其約定。住戶對共用部分之使用應依
    其設置目的及通常使用方法為之。但另有約定者從其約定。
    前二項但書所約定事項，不得違反本條例、區域計畫法、都
    市計畫法及建築法令之規定。」，公寓大廈管理條例第9條
    第1 至3 項亦有明定。是依前述規定，系爭屋頂平台固非不
    得約定由特定之區分所有權人單獨管理使用，惟仍應本於屋
    頂平台本來之用法，依其性質、構造、使用目的使用之，且
    不得違反公寓大廈管理條例、區域計畫法、都市計畫法及建
    築法令之規定，否則依民法第71條第1 項之規定，該約定即
    屬無效。經查：系爭屋頂平台乃維持系爭大廈安全及外觀之
    主要構造，其性質為該大廈之共用部分，主要作為火災避難
    及設置電梯機械室、避雷針、共同天線等目的使用，然被告
    等係占用系爭屋頂平台加蓋增建物以供其私人居住使用，此
    為被告等所不爭執，且觀諸卷附土地複丈成果圖之測量結果
    ，系爭13樓增建物之面積廣達214 平方公尺，較諸系爭12樓
    建物之總面積243.38平方公尺（含主建物207.11平方公尺及
    陽台36.27 平方公尺，參本院98年度士調字第87號卷第17頁
    ），其占用比例近9 成，顯已造成住戶火災逃生時之困難與
    不便，而不符系爭屋頂平台作為火災避難使用之設置目的及
    通常使用方法。另建築法第73條第2 項亦規定：「建築物應
    依核定之使用類組使用，其有變更使用類組或有第9 條建造
    行為以外主要構造、防火區劃、防火避難設施、消防設備、
    停車空間及其他與原核定使用不合之變更者，應申請變更使
    用執照。但建築物在一定規模以下之使用變更，不在此限。
    」，是被告等未申請變更使用執照，即將系爭屋頂平台變更
    為住宅內部空間使用，亦顯與前揭規定有違。綜上所述，被
    告等現管理使用系爭屋頂平台之方式，顯已妨害或變更該屋
    頂平台之設置目的及通常使用方法，且違反建築法第73條第
    2 項之規定，則系爭大廈之區分所有權人會議縱已決議將系
    爭平台專供被告等以前揭方式使用，該決議亦因違反前述公
    寓大廈管理條例及建築法令之相關規定而無效，則被告等自
    不得以前開區分所有權人會議之決議而主張有占有使用系爭
    屋頂平台之合法權源存在。
  (三)如有分管契約存在或已約定為被告專用，原告得否請求被告
    拆除系爭頂樓增建物，並將系爭屋頂平台返還予全體共有人
    ？
  1.按「所有人對於無權占有或侵奪其所有物者，得請求返還之
    。對於妨害其所有權者，得請求除去之。有妨害其所有權之
    虞者，得請求防止之。」、「各共有人對於第三人，得就共
    有物之全部為本於所有權之請求。但回復共有物之請求，僅
    得為共有人全體之利益為之。」，民法第767 條、第821 條
    分別定有明文。查系爭屋頂平台為該大廈之共用部分，為兩
    造及其他區分所有權人所共有，又被告等就坐落系爭屋頂平
    台之系爭13樓及14樓增建物均有事實上處分權，此均為兩造
    不爭之事實，而被告等以前述增建物無權占有系爭屋頂平台
    之事實，復經認定如前，是原告依前揭法條之規定，請求被
    告等將系爭13樓及14樓增建物拆除，並將占用之系爭屋頂平
    台返還予全體共有人，自屬有據，堪予准許。
  2.被告等雖又辯稱原告於買受11樓房屋時，即知悉系爭屋頂平
    台由12樓所有權人專用之事實，多年來從未表示異議，卻於
    96年發生漏水糾紛後，始請求被告等將系爭頂樓增建物拆除
    ，顯有權利濫用之情事云云，然按，民法第148 條第1 項所
    稱權利之行使，不得以損害他人為主要目的者，係指行使權
    利，專以損害他人為目的之情形而言，若為自己之利益而行
    使，縱於他人之利益不無損害，然既非以損害他人為主要目
    的，即無該條項規定之適用（最高法院79年度台上字第2768
    號判決意旨參照）。查本件原告為系爭屋頂平台之所有權人
    之一，依法本得按其應有部分比例，對該屋頂平台為使用收
    益，然因該屋頂平台遭被告等以系爭增建物占有使用，不僅
    使原告喪失對屋頂平台使用收益之機會，亦造成其火災逃生
    避難時之危險與不便，是原告訴請被告等將系爭增建物拆除
    ，並將占用之屋頂平台返還予全體共有人，顯屬維護自身權
    益之舉，而非專以損害他人為目的，自無權利濫用之情事，
    是被告等此項之抗辯，亦不可採。
六、從而，原告依民法第767 條前段、中段及第821 條之規定，
    請求被告等將系爭13樓及14樓增建物拆除，並將所占用之屋
    頂平台騰空返還予原告及全體共有人，為有理由，應予准許
    。又兩造均陳明願供擔保，聲請宣告假執行或免為假執行，
    ，經核均無不合，爰分別酌定相當之擔保金額，併准許之。
七、本件判決基礎已臻明確，兩造其餘攻防方法及訴訟資料經本
    院斟酌後，核與判決結果不生影響，故不另一一論述，併此
    敘明。
八、據上論結，原告之訴為有理由，依民事訴訟法第78條、第85
    條第1 項、第390 條第2 項、第392條第2項，判決如主文。
中    華    民    國    99    年    8     月    20    日
                  民事第二庭  法  官  馬傲霜
以上正本證明與原本無異。
如對本判決上訴，應於判決送達後20日內向本院提出上訴狀；若
委任律師提起上訴者，應一併繳納上訴審裁判費，否則本院得不
命補正逕行駁回上訴。
中    華    民    國    99    年    8     月    34    日
                              書記官  張方俞

司法院資訊處製作；財團法人民間司法改革基金會備份。
